臺灣臺中地方法院民事判決
110年度訴字第3267號
原      告  曾亦夫  
訴訟代理人  杜逸新律師
複  代理人  邱怡儒  
被      告  楊孟朗  
上列當事人間請求確認袋地通行權事件，本院於民國111年6月16
日言詞辯論終結，判決如下：
    主    文
原告之訴駁回。
訴訟費用由原告負擔。
    事實及理由
甲、程序方面：
一、按訴狀送達後，原告不得將原訴變更或追加他訴，但請求之
    基礎事實同一、擴張或減縮應受判決事項之聲明者，不在此
    限，民事訴訟法第255條第1項第2、3款分別定有明文。查：
    原告起訴時訴之聲明為：⒈確認原告就被告所有坐落臺中市○
    區○○段00000地號土地（下稱系爭42-42地號土地）如起訴狀
    後附圖所示編號A部分，面積約為28平方公尺（實際面積及
    範圍以地政機關測量為準），有通行權利。⒉被告應拆除第
    一項通行權範圍內土地之地上物，並容忍原告在第一項通行
    權範圍土地上設置道路通行，不得有任何禁止或妨害原告通
    行之行為（見本院110年度中簡字第2933號卷，下稱中簡卷
    ，第13頁）。嗣經本院會同臺中市中山地政事務所地政人員
    履勘現場，並經地政人員實地丈量繪製民國111年4月14日山
    土測字第34600號土地複丈成果圖（下稱附圖），原告旋於1
    11年5月16日提出民事變更訴之聲明暨辯論意旨狀變更其訴
    之聲明為：「⒈確認原告就被告所有系爭42-42地號土地，如
    附圖所示編號c-v-b-s-h-g部分，面積19平方公尺土地有通
    行權利。⒉被告應將如附圖所示編號x-u-t-w部分，面積7平
    方公尺土地上之地上物拆除。⒊被告應容忍原告於如附圖所
    示編號c-v-b-s-h-g部分，面積19平方公尺土地，設置道路
    通行，及埋設電線、電訊、自來水、瓦斯及污水、排水管線
    ，並不得為妨害原告通行及埋設管線之行為。」等語，經核
    原告上開訴之聲明之變更，均係本於同一請求基礎事實，而
    擴張或減縮應受判決事項之聲明，依首揭法條規定，不在禁
    止之列，自應准許。
二、次按確認法律關係之訴，非原告有即受確認判決之法律上利
    益者，不得提起之，民事訴訟法第247條第1項前段定有明文
    。所謂即受確認判決之法律上利益，係指因法律關係之存否
    不明確，致原告在私法上之地位有受侵害之危險，而此項危
    險得以對於被告之確認判決除去之者而言（最高法院42年台
    上字第1031號裁判意旨參照）。查原告主張其所有之臺中市
    ○區○○段000000地號土地（下稱系爭42-137地號土地）對相
    鄰之被告所有系爭42-42地號土地有通行權存在，因為被告
    所否認，則兩造間對於原告得否對被告主張通行權有所爭執
    ，致原告私法上地位有受侵害之危險，又此項危險得以原告
    對被告之確認判決加以除去，揆諸上開說明，原告提起本件
    確認訴訟，有受確認判決之法律上利益，合先敘明。
乙、實體方面：
一、原告起訴主張：
　㈠原告於系爭42-137地號土地上有臺中市○區○○段0000○號之加
    強磚造房屋（下稱系爭房屋，整編後門牌號碼：臺中市○區○
    ○街00巷0號），而系爭房屋係於50年2月3日興建完成，周圍
    為同段42-44、42-142、42-40、42-53地號等土地，且均已
    有興建房屋，原告所有系爭房屋前方即為系爭42-42地號土
    地，故系爭42-137地號土地確為袋地。原告目前係從系爭42
    -137地號土地西北方畸零地（即系爭42-42地號土地）上，
    寬約1.75公尺之狹窄巷道步行通行至仁福街，因原告之母親
    現年事已高，身體狀況不佳，若原告母親或其他家人有突發
    危急狀況需要急救送醫就治，將因系爭巷道過窄、擔架難以
    進入，恐將有生命危險，故系爭巷道並不足以供原告為通常
    使用，故原告所有系爭42-137地號土地自屬與公路無適宜之
    聯絡甚明。
　㈡其次，系爭巷道僅須將目前寬約1.75公尺拓寬至2公尺即可，
    原告主張之通行方案所使用被告之土地面積僅19平方公尺，
    此為侵害最小之通行路線。又系爭42-42地號土地為畸零地
    ，無法為完整使用，其上並無合法建物，只有一鐵皮加蓋之
    違章建築，依原告之通行方案僅須拆除前揭鐵皮屋之一部，
    而面積僅7平方公尺，但卻可增加原告所有系爭42-137地號
    土地之整體利用，並讓原告及其他鄰地所有權人就危險老舊
    建築進行重建（詳後述），以促進土地最大價值利用。
　㈢又原告所有系爭房屋為加強磚造房屋，耐用年限為35年，但
    自50年建造迄今已達60年，屬於危險老舊建築，經臺中市結
    構工程技師公會就原告所有之系爭房屋，進行「110年都市
    危險及老舊建築物結構安全性能評估之耐震能力初步評估」
    ，綜合評估建議載明「未達最低等級」，有重建之必要。原
    告因而與鄰地42-41、42-140、42-142地號土地所有權人，
    向臺中市政府都市發展局以系爭巷道申請指定建築線，以進
    行重建，但該局認定系爭巷道寬度未達2公尺，非屬臺中市
    建築管理自治條例第19條第1項之現有巷道，不得指定建築
    線，可證原告依民法第788條第1項規定，主張設置道路，並
    拆除通行方案上之違章鐵皮屋，應屬適法有據。至於，同段
    42-50地號土地之道路，依臺中市政府訴願決定書（見中簡
    卷第57頁）記載並非既成道路，又該道路路寬僅1.7公尺，
    未達2公尺，根本無法指定建築線，且原告所有系爭42-137
    地號土地並未鄰接該現有道路，自無可能通行該現有道路至
    建國北路。　
　㈣原告所有系爭42-137地號土地為建地，依法可供建築使用，
    日後亦有必要於系爭42-42地號土地上埋設電線、電訊、自
    來水、瓦斯及污水、排水管線，俾達到建物使用之目的，以
    發揮建地之經濟效益，且系爭42-137地號土地為袋地，非通
    過系爭42-42地號土地，顯不能設置電線、水管、瓦斯管或
    其他管線，且原告請求埋設之土地，係通行方案土地，無須
    於通行範圍外另行增加周圍土地之負擔，核屬損害最少之處
    所及方法，合於民法第786條第1項之要件。
　㈤並聲明：⒈確認原告就被告所有系爭42-42地號土地，如附圖
    所示編號c-v-b-s-h-g部分，面積19平方公尺土地有通行權
    利。⒉被告應將如附圖所示編號x-u-t-w部分，面積7平方公
    尺土地上之地上物拆除。⒊被告應容忍原告於如附圖所示編
    號c-v-b-s-h-g部分，面積19平方公尺土地，設置道路通行
    ，及埋設電線、電訊、自來水、瓦斯及污水、排水管線，並
    不得為妨害原告通行及埋設管線之行為。　　　
二、被告則以：
　㈠原告所有系爭42-137地號土地係經由系爭42-42地號之部分土
    地，即寬約1.75公尺之狹窄巷道（下稱系爭巷道）通行至仁
    福街，通行長度約9公尺，對外已有適宜之對外通道，並非
    無法通行之袋地。
　㈡再者，系爭巷道之通行長度約9公尺，且近仁福接，並無妨害
    或減弱消防車、救護車停放在仁福街上進行救災、救護之效
    能。
　㈢原告係為就系爭42-137地號土地及同區段42-142、42-41、42
    -140地號土地，因無法指定建築線而無法合併開發、興建，
    故由原告提起本件訴訟，藉由取得對被告所有系爭42-42地
    號土地有通行權後，而可指定仁福街為建築線等情，是原告
    提起本件並非為通行之用，而係因無法指定建築線而無法重
    建，顯已逾越民法第787條之規範目的。又原告主張之通行
    方案非擇周圍地損害最少之處所及方法，並已嚴重侵害被告
    之財產權。即系爭42-42地號土地面積僅33平方公尺，而原
    告主張之通行之面積即達19平方公尺，已逾該土地面積1/2
    ；再者，原告所有系爭42-137地號土地及同區段42-142、42
    -41、42-140地號土地如要合併開發，依原告所提供之地籍
    圖觀察，應可考慮同區段42-50地號土地之既成巷道對外通
    行至建國北路。
　㈣末查，縱鈞院認原告有通行被告系爭42-42地號土地之權利，
    被告請求原告應按市價租金給付補償金等語。並聲明：駁回
    原告之訴。　
三、原告主張其所有系爭42-137地號土地與公路無適宜之聯絡，
    致不能為通常之使用，而主張其有袋地通行權等語；被告則
    以前詞置辯。是本件爭點應為原告對被告所有系爭42-42地
    號土地如附圖所示編號c-v-b-s-h-g部分（面積19平方公尺
    ）土地主張袋地通行權，是否有理由？茲分述如下：
　㈠按土地因與公路無適宜之聯絡，致不能為通常使用者，土地
    所有人得通行周圍地以至公路，但對於通行地因此所受之損
    害，應支付償金；前項情形，有通行權人，應於通行必要之
    範圍內，擇其周圍地損害最少之處所及方法為之，民法第78
    7條第1、2項分別定有明文，此為袋地通行權。惟上開規定
    旨在調和土地用益權之衝突，以充分發揮袋地之經濟效用，
    促進物盡其用之社會整體利益。土地相鄰關係既係基於利益
    衡量原則而設，則依誠信原則，土地所有人不能因求自己之
    最大便利，致對相鄰土地所有人造成逾越必要程度之損害，
    是袋地通行權僅在解決與公路無適宜聯絡之土地之通行問題
    ，應限於必要之程度，且應選擇對鄰地損害最少之方法及範
    圍為之。亦即，通行範圍以使袋地得為通常使用為已足，不
    得因通行權人個人特殊用途考量而損及周圍地所有人之利益
    。至於是否與公路無適宜之聯絡致不能為通常之使用，應依
    其現在使用之方法判斷之；另是否為通常使用所必要，除須
    斟酌土地之位置、地勢及面積外，尚應考量其用途（最高法
    院85年度台上字第2057號、87年度台上第2247號、92年度台
    上字第1399號、96年度台上字第584號民事判決參照）。又
    鄰地通行權乃為土地所有權之擴張，為要解決袋地與公路無
    適宜聯絡之通行問題，固應斟酌土地之位置、地勢、面積及
    用途，是否足供通常之使用，惟並非在解決袋地之建築問題
    ，尚不能僅以建築法或建築技術上之規定作為酌定通行事項
    之基礎，並應限於必要程度，且應選擇對鄰地損害最少之處
    所為之。
  ㈡經查，原告主張系爭42-137地號土地與公路無適宜之聯絡，
    致不能為通常之使用，而主張袋地通行權云云，固提出地籍
    圖謄本、系爭42-137地號土地登記第一類謄本、現場照片5
    張（見本院中簡卷第23至39頁）為憑。惟被告則否認原告得
    主張袋地通行權，亦提出系爭土地現況照片5張在卷為憑（
    見本院卷第63至67頁）。又本院於111年3月9日會同兩造及
    臺中市中山地政事務所測量員至系爭42-137地號土地現場履
    勘，認現場現況為：「系爭42-42地號土地上，臨仁福街位
    置蓋有鐵皮倉庫一棟，另留有一通道連接系爭42-137地號土
    地，而系爭42-137地號土地及毗鄰同段42-142、42-41、42-
    140、42-141地號等土地上均蓋有連棟之鐵皮建物，其建物
    前方並留有一通道。」等語，有本院勘驗筆錄在卷可查（見
    本院卷第145頁），並有臺中市中山地政事務所111年4月25
    日複丈之成果圖及說明欄所載黃色道路部分在卷可稽。足徵
    系爭42-42地號土地之現況係留有一通道寬約1.5米至1.8米
    可連接至原告所有系爭42-137地號土地，且原告亦自承系爭
    42-137地號土地可以對外通行，而巷道寬度僅1.75公尺過於
    狹窄，致其無法正常使用云云。然查，原告所有系爭42-137
    地號土地上之系爭房屋係於50年2月3日即興建完成，且被告
    所有系爭42-42地號土地上業已留有之通行巷道上有舗設柏
    油路面等情，有前開照片及複丈成果圖在卷可考，顯見上開
    通行巷道即係作為供面臨該巷道之住家對外聯絡使用，且已
    使用數十年。其次，該通行巷道長約9公尺，且近10米寬之
    仁福街，又該巷口之寬度達4.4米等情，亦有原告提出之地
    籍套繪圖1紙附卷可查（見本院卷第33頁），並無原告所稱
    妨害或減弱消防車、救護車停放於仁福街上進行救災、救護
    之效能。是本件就原告所有系爭42-137地號土地，尚難認係
    與公路無適宜聯絡之袋地，應堪認定。再者，本院審酌袋地
    通行權之目的僅在於調和土地用益權之衝突，而非在於以侵
    害他造所有權之手段來創設己造土地所有權人之較大利益，
    換言之，原告不能因為求自己較大之便利，致違反相鄰土地
    所有權人之意願，造成逾越必要程度之損害，是本件原告主
    張對被告系爭42-42地號土地行使袋地通行權云云，尚乏憑
    據，不應准許。
四、綜上所陳，原告所提上開證據，尚不足以證明其所有之系爭
    42-137地號土地已符合袋地通行權之要件，其依民法第787 
    條之規定，請求確認就被告所有系爭42-42地號土地如附圖
    所示編號c-v-b-s-h-g部分（面積19平方公尺）土地有通行
    權存在，以及被告應將如附圖所示編號x-u-t-w部分（面積7
    平方公尺）土地上之地上物拆除。被告並應容忍原告於如附
    圖所示編號c-v-b-s-h-g部分，設置道路通行，及埋設電線
    、電訊、自來水、瓦斯及污水、排水管線，並不得為妨害原
    告通行及埋設管線之行為，均為無理由，應予駁回。
五、本件事證已臻明確，兩造其餘主張陳述及所提之證據，核與
    判決結果不生影響，毋庸再予一一審酌。
六、據上論結，原告之訴為無理由，依民事訴訟法第78條，判決
    如主文。
中　　華　　民　　國　　111 　年　　7 　　月　　8 　　日
                  民事第六庭    法  官  夏一峯
上正本係照原本作成。
如對本判決上訴，須於判決送達後20日內向本院提出上訴狀。如
委任律師提起上訴者，應一併繳納上訴審裁判費。
中　　華　　民　　國　　111 　年　　7 　　月　　8 　　日
                                書記官  陳建分